臺灣高等法院高雄分院刑事判決　　　　 96年度上易字第854號
上　訴　人　臺灣高雄地方法院檢察署檢察官
被　　　告　乙○
選任辯護人　蕭永宏　律師
上列上訴人因被告違反保護令罪等案件，不服中華民國96年5 月
17日第一審判決（起訴案號：臺灣高雄地方法院檢察署95年度偵
字第13287 號號），提起上訴，本院判決如下：
    主  文
原判決撤銷。
乙○連續違反法院依家庭暴力防治法第十四條所為之禁止實施家
庭暴力行為、禁止直接騷擾行為，處有期徒刑參月，如易科罰金
以銀元佰元即新台幣玖佰元折算壹日。減為有期徒刑壹月又拾
伍日，如易科罰金以銀元佰元即新台幣玖佰元折算壹日。緩刑
貳年，緩刑期間付保護管束。
    事  實
一、乙○與丙○○原係夫妻關係，2 人間具有家庭暴力防治法第
    3 條第1 款之家庭成員關係，因乙○經常以暴力相向，雙方
    感情不甚和睦（事後已於95年8 月21日始經原審法院判決離
    婚確定），94年6 月16日丙○○因遭乙○辱罵、毆打，遂於
    同年月27日向台灣高雄地方法院聲請對乙○核發保護令，經
    該院於94年8 月1 日以94年度家護字第941 號所核發之民事
    通常保護令，命其不得對丙○○實施身體或精神上不法侵害
    之行為、不得直接或間接對於丙○○為騷擾行為，有效期間
    為1 年。詎乙○竟於保護令有效期間，基於違反上開保護令
    及毀損、傷害等犯意，於95年4 月17日持木棍敲打丙○○在
    高雄市○○區○○路419 號住處鐵門，使鐵門上之鋁桿凹陷
    ，致令不堪使用，為直接騷擾之行為；於同年月27日以鐵條
    插入丙○○上開住處鐵門孔，打破紗門、落地玻璃，以石頭
    打破2 樓之玻璃門窗，致令不堪使用，為直接騷擾之行為，
    均足生損害於丙○○；又於95年5 月7 日中午在丙○○住處
    外毆打丙○○，致其受有右後背抓傷、左上臂及右手肘瘀傷
    、左大拇指瘀傷，對丙○○實施身體為不法侵害之行為及以
    毀壞上開物品之方式對於丙○○為騷擾行為，而為違反保護
    令之行為。
二、案經丙○○訴由高雄市政府警察局楠梓分局移送台灣高雄地
    方法院檢察署檢察官偵查起訴。
    理  由
壹、證據能力部分：
一、除顯有不可信之情況外，公務員職務上製作之紀錄文書、證
    明文書；除顯有不可信之情況外，從事業務之人於業務上或
    通常業務過程所須製作之紀錄文書、證明文書亦得為證據，
    刑事訴訟法第159 條之4 第1 、2 款分別定有明文。卷附之
    戶籍謄本係從事於戶籍工作之公務員所製發之證明文書；卷
    附健仁醫院出具之告訴人丙○○受傷診斷證明書（見95年度
    他字第4304號卷第8-16頁）係從事醫療業務之人於業務上或
    通常業務過程所須製作之證明文書，被告乙○及其辯護人並
    未主張該驗傷診斷書有何顯有不可信之情況，且該證明書與
    本案待證事實具有關聯性及必要性，依前揭規定，自具有證
    據能力（最高法院96年台上字第1957號判決參照），被告乙
    ○及其辯護人抗辯受傷診斷證明書無證據能力云云，委無可
    採。
二、按被告以外之人於偵查中向檢察官所為之陳述，除顯有不可
    信之情況外，得為證據，刑事訴訟法第159 條之1 第2 項定
    有明文。本件告訴人丙○○於95年5 月19日、同年7 月11日
    於檢察官偵查中之證據業經其具結，且經原審法院依職權傳
    喚丙○○到庭為證，於檢察官詰問後並賦予被告乙○對質及
    被告乙○及其辯護人詰問其現在與先前陳述之瑕疵的機會，
    其對質詰問權已獲確保，並無侵害其憲法所保障被告乙○之
    詰問、對質權，依上開規定自有證據能力。至證人丙○○於
    95年5 月26日偵查中所為之證述，未經具結，依刑事訴訟法
    第158 條之3 之規定，無證據能力。
三、按傳聞法則係針對於被告以外之人於審判外之言詞或書面陳
    述所規範之證據法則，換言之「傳聞證據」係指「審判外」
    所為之「陳述或所發生之敘述性動作」，而提出於法庭用來
    證明該敘述事項之真實性之證據。因此，如非被告以外之人
    於審判外以言詞或書面所為之供述證據，即無傳聞法則之適
    用。卷附告訴人丙○○住處鐵門凹損、玻璃門窗破損照片，
    係利用光學、機械之方式，對於所拍攝內容所為忠實且正確
    之記錄，性質上並非供述證據，故無刑事訴訟法第15 9條第
    1 項規定之適用，附此敘明。
貳、實體部分：
一、訊據被告乙○矢口否認有上開傷害、打破住處玻璃落地窗暨
    違反保護令等犯行，辯稱：丙○○有精神上之疾病，會發脾
    氣，拿東西打人，伊非常用心照顧家庭，之前亦有對丙○○
    提出傷害告訴及聲請保護令，但均有撤回，丙○○亦表示會
    撤回，是直到員警於94年8 月9 日令伊簽收保護令執行紀錄
    表，伊向員警詢問紀錄表之意，才知丙○○並未撤銷保護令
    之聲請，便向丙○○質問，當時丙○○表示會再去撤銷已核
    發之保護令，致伊誤以為丙○○之後有去撤銷云云。
二、經查：
  (一)告訴人丙○○前與被告乙○係夫妻關係之事實，有戶籍謄本
    在卷可憑（見偵查卷第65頁）。而告訴人丙○○前於94年6
    月16日遭乙○辱罵、毆打，遂於同年月27日向原審法院聲請
    對乙○核發保護令，經該院於94年8 月1 日以94年度家護字
    第941 號所核發之民事通常保護令，命其不得對丙○○實施
    身體或精神上不法侵害之行為、不得直接或間接對於丙○○
    為騷擾行為，保護令有效期間為1 年之事實，業據本院依職
    權調取上開卷證查閱無訛，並有保護令影本在卷可憑（見本
    院卷第100 頁）。上開保護令雖係於94年8 月5 日寄存於高
    雄市政府警察局楠梓派出所，有送達證書在卷可憑。惟被告
    乙○於原審法院供稱：伊有簽收保護令執行紀錄表，有去領
    取並看過保護令等語（見原審卷第120 頁）；其於本院行準
    備程序時亦供稱：是因為警察通知我去領保護令，才知道丙
    ○○去聲請保護令等語（見本院卷第38頁）；其於警詢時亦
    供稱：知道丙○○有去聲請保護令等語（見警卷第2 頁），
    是被告乙○確有收受上開保護令，並知悉保護令之內容無訛
    。
  (二)被告乙○於95年4 月17日持木棍敲打丙○○住處鐵門，致鐵
    門上之鋁桿凹陷；於同年月27日以鐵條插入丙○○住處鐵門
    孔，打破紗門、落地玻璃，以石頭打破2 樓之玻璃門窗；於
    95年5 月7 日中午在丙○○住處外毆打丙○○，致其受有右
    後背抓傷、左上臂及右手肘瘀傷、左大拇指瘀傷之事實，業
    據證人即告訴人丙○○於原審法院及檢察官偵查中證述甚詳
    （見原審卷第107- 111頁、偵查卷第14-15 頁、第30-34 頁
    ），並有其提出之照片7 幀（其中95年4 月17日之照片3 幀
    、同年月27日之照片4 幀）、健仁醫院受理家庭暴力事件驗
    傷診斷書1 紙在卷可憑在卷可憑（見95年度他字第4304號卷
    第13頁）。上開高雄市○○區○○路419 號係告訴人丙○○
    之居住之處所，衡情其應無故意毀損己有之物品以嫁禍被告
    乙○之必要，參以被告乙○曾於93年6 月12日書立切結書表
    示：「從今以後乙○不要以暴力相向；愛妻丙○○」等語，
    有告訴人丙○○所提出之切結書在卷可憑（見本院卷第91頁
    ），並為被告乙○於本院審理時所是認（見本院卷第85頁）
    ，參以證人即被告乙○之子甲○○於本院審理中證稱：父母
    經常吵架，沒見過母親有自殘之行為，母親有告訴伊父親打
    她，時間是很久等語（見本院卷第76、77頁）。是告訴人丙
    ○○上開證述應屬可信。再者，被告乙○前於90年5 月1 日
    、91年2 月21日、91年6 月21日、92年2 月17日、93年6 月
    5 日、94年6 月21日先後多次毆傷告訴人丙○○之事實，亦
    據證人丙○○於本院審理時結證在卷（見本院卷第83頁），
    並有其提出健仁醫院所出具之診斷證明書在卷可憑（見95年
    度他字第4303號卷第8-14頁），益徵被告乙○與告訴人丙○
    ○間平日生活已不甚和睦。
  (三)證人丙○○於原審法院證稱：「（在核發保護令前，乙○是
    否有跟你講過雙方一起去把保護令撤回？）沒有」；於本院
    審理時亦證稱：「（被告有請妳撤回保護令，妳也同意？）
    沒有這回事」等語（見本院卷第85頁）。是被告乙○辯稱：
    告訴人丙○○有答應撤銷保護令云云，委無可採。證人郭佳
    勝及甲○○於原審法院雖證稱：被告與證人丙○○起口角時
    ，丙○○脾氣較為暴燥，並有動手毆打被告之行為，被告有
    抓住丙○○之手，但未見被告毆打丙○○等語（見原審卷第
    94、95、100 、101 頁）。惟證人郭佳勝於93年8 月即搬去
    台北，只有過年回來一次等語；證人甲○○之亦證稱：他們
    一吵架，伊即跑到樓上等語，此據渠等分別於原審法院結證
    在卷（見原審卷第93、100 頁），證人甲○○既於其父母吵
    架時不願目睹父母之爭吵而往住處樓上跑，則其顯未目睹全
    部過程，證人郭佳勝亦僅於過年返家，而被告乙○上開違反
    保護令之犯行又非在過年期間所為，是渠等所證被告未毆打
    丙○○等語，應無可信。
  (四)綜上所述，被告乙○所辯不足採信，其違反保護令之犯行堪
    以認定。
三、按「行為後法律有變更者，適用行為時之法律。但行為後之
    法律有利於行為人者，適用最有利於行為人之法律。」，刑
    法第2 條第1 項定有明文。所謂「法律變更」與法律修正之
    概念有別；所謂法律變更應係指因法律修正而「刑罰」有實
    質之更異而言，如修正後新舊法法定本刑輕重變更或犯罪構
    成要件寬嚴不同等，始有依上開規定為準據法而比較適用新
    法或舊法之問題。如新舊法處罰之輕重仍然相同，例如僅形
    式上修正法律用語或條次移列等，並無有利或不利之情形，
    即無適用上開規定為比較之餘地，自應依一般法律適用之原
    則，適用現行、有效之裁判時法（最高法院96年度台上字第
    833 號判決參照）。本件被告乙○行為後，刑法已於94年2
    月2 日修正公布，95年7 月1 日施行，修正後施行之刑法第
    33條第5 款有關罰金刑部分，修正前最低度為銀元1 元即新
    台幣100 元以上新台幣900 元以下，修正後最低罰金刑為新
    台幣1,000 元；修正前刑法第41條所定有期徒刑、拘役易科
    罰金之折算標準亦同。經比較結果，自以舊法對行為人較為
    有利，自應適用行為時即舊法作為適用法律之準據。再者，
    刑法第56條連續犯之規定亦於此次修正時予刪除，該刪除雖
    非犯罪構成要件之變更，但顯已影響行為人刑罰之法律效果
    ，亦即如依舊法連續犯之規定，僅能論以一罪，得加重其刑
    ，而依新法則應分論併罰，自屬法律有變更，依新法第2 條
    第1 項規定，比較新、舊法結果，仍適用舊法對於行為人較
    為有利，自應論以連續犯。又修正後刑法第55條但書雖規定
    「但不得科以較輕罪名所定最輕本刑以下之刑」，惟有關想
    像競合犯科刑之限制，為法理之明文化，非屬法律變更（最
    高法院96年度台上字第833 號判決參照），應適用裁判時法
    （最高法院95年第21次刑事庭會議決議參照）。再者，家庭
    暴力防治法第50條之罰則已於96年3 月28日修正時移至第61
    條，其中第5 款亦由原款之：命完成加害人處遇計劃、戒癮
    治療、精神治療、心理輔導或其他治療，簡化為：完成加害
    人處遇計劃，刑罰實質並無更異，僅條次更動而已，不生新
    舊法比較問題，均先此敘明。
四、被告乙○與告訴人丙○○於行為時為夫妻關係，屬家庭暴力
    防治法第3 條第1 款所定之家庭成員，核被告乙○上開故意
    傷害及毀損之所為均係對於家庭成員故意實施身體及精神上
    不法侵害之家庭暴力行為，係犯修正前家庭暴力防治法第60
    條第1 之違反保護令罪及修正前刑法第277 條第1 項之傷害
    罪、第354 條之毀損罪。被告乙○先後多次違反保護令罪犯
    行，時間緊接，觸犯構成要件相同之罪名，顯均係基於概括
    犯意反覆為之，為連續犯，應依修正前刑法第56條規定論以
    情節最重之家庭暴力防治法第61條第1 款、第2 款違反保護
    令一罪，並加重其刑。又其依違反保護令犯行同時犯刑法傷
    害、毀損等罪，應依刑法第55條想像競合犯之規定，從一重
    之違反保護令罪處斷。檢察官於簡易判決處刑書內認被告乙
    ○所犯違反保護令罪與毀損罪間，係犯意各別、罪名有異，
    而應分論併罰，尚有未洽。
五、原審未詳為推求，遽為被告乙○無罪之判決，尚有未洽，檢
    察官執此聲明上訴，指摘原判決不當，為有理由，應由本院
    將原判決撤銷改判。爰審酌被告無視於保護令之內容，不思
    以理性方式解決問題，對被害人辱罵騷擾，且出手傷害、毀
    損，致被害人精神受有莫大痛苦，且犯後仍否認犯行，態度
    非佳，迄未取得告訴人之諒解等一切情狀，量處如主文第二
    項所示之刑，並依修正前刑法第41條第1 項規定，諭知易科
    罰金之折算標準。又被告乙○行為後，中華民國96年罪犯減
    刑條例已經總統於96年7 月4 日公布，自96年7 月16日施行
    ，被告乙○犯罪時間，在96年4 月24日以前，且非屬中華民
    國96年罪犯減刑條例第3 條所列不予減刑之罪，合於減刑條
    件，爰依中華民國96年罪犯減刑條例第2 條第3 款之規定，
    減為如主文第二項所示之刑，並諭知易科罰金之折算標準。
    被告乙○前此未曾受有期徒刑以上刑之宣告，有台灣高等法
    院被告前案紀錄表在卷可憑，其經此偵審程及科刑之判決後
    當知所警愓，信無再犯之虞，本院認對其所科之刑以暫不執
    行為適當，爰依刑法第74條第1 款併宣告緩刑2 年，及緩刑
    期內付保護管束，以啟自新，並觀後效（依最高法院95年第
    8 次刑事庭會議決議，緩刑宣告應適用新法）。
六、公訴意旨另以：乙○與丙○○夫妻關係明知台灣高雄地方法
    院已於94年8 月1 日以94年度家護字第941 號所核發之民事
    通常保護令，命其不得對丙○○實施身體或精神上不法侵害
    之行為、不得直接或間接對於丙○○為騷擾行為、應於94
    年8 月16日中午12時前遷出丙○○位於高雄市○○區○○路
    419 號住居所、應於前項遷出期限後，遠離上開楠梓區○○
    路419 號房屋至少100 公尺。詎乙○除上開違反保護令之犯
    行外，尚有自95年4 月17日起至同年5 月9 日止之如附表所
    示違反保護令、公然侮辱、毀損等犯行云云。訊據被告乙○
    否認有公訴人所指此部分犯行，辯稱：伊進入丙○○之住處
    均經其同意，亦未曾辱罵黃女，黃女所指均為片面之指訴等
    語。
七、按告訴人丙○○前於94年6 月16日遭乙○辱罵、毆打，遂於
    同年月27日向原審法院聲請對乙○核發保護令，經該院於94
    年8 月1 日以94年度家護字第941 號所核發之民事通常保護
    令，命被告乙○應於94年8 月16日中午12時前遷出丙○○位
    於高雄市○○區○○路419 號住居所、應於前項遷出期限後
    ，遠離上開楠梓區○○路419 號房屋至少100 公尺，固有保
    護令在卷可憑。惟查：(一)證人郭佳勝（被告乙○及告訴人之
    子）於原審法院證稱：家庭成員只有鐵門鑰匙，其餘鑰匙都
    在母親丙○○那邊，父親乙○沒有鑰匙等語（見原審卷第94
    、98至100 頁）；證人甲○○（被告乙○及告訴人之子）於
    原審法院證稱：95年5 月9 日之前，父親乙○與母親丙○○
    還是有共同居住在常德路住處，丙○○把乙○趕到一樓客廳
    或騎樓車上去睡，乙○沒有鐵門鑰匙，他們同住時，是母親
    丙○○幫父親乙○開門的，他們同住時，丙○○會陪同乙○
    一起去上工，一起去幫姐姐做月子，當時他們生活情形，與
    之前感情沒有變差前差不多等語（見原審卷第97、98、103
    頁）；證人吳政鋒於原審法院亦證稱：被告乙○在這邊做板
    金約有5 、6 個月，應該是在去年（指95年）6 月之前的前
    5 、6 個月，他剛去前的幾個月，都有看到他太太（指丙○
    ○）跟他一起去，都坐在車上看報紙或睡覺等乙○，他們也
    沒有什麼異樣，就是兩個人同來，被告入內工作，95年3 、
    4 月時還常看到，5 、6 月之後就沒有了等語（見原審卷第
    105 、106 頁）。足認被告乙○進入丙○○之住處係得黃女
    之同意，並與之共同居住於常德路住處共同生活，平日告訴
    人丙○○尚陪同被告外出工作，則縱被告乙○未遷出並遠離
    上開住處，行為之外觀雖符合行為時之家庭暴力防治法第50
    條第3 款、第4 款（上開條款業於96年3 月28日修正公布，
    移至同法第61條第3 款、第4 款）之構成要件，惟既係得告
    訴人丙○○之承諾而為之，自得阻卻違法。(二)告訴人丙○○
    於偵查中及原審院雖證稱：被告有為附表編號1 、編號4 (1)
    、(2)、(3)之以汽車碰撞丙○○之機車、辱罵丙○○、拿磚塊
    欲追打丙○○致丙○○洋傘破損、編號5 (1)、(2)及編號6 (1)
    、(2)之連續多天以行動電話騷擾、於凌晨6 時許跟蹤丙○○
    並辱罵、於95年5 月9 日下午1 時許撬開丙○○住處鐵門進
    入，以三字經辱罵丙○○等語（見偵卷第33、34頁、原審卷
    第108-110 頁）。惟此部分除告訴人上開指訴外，並無其他
    佐證，再依告訴人丙○○所提出之機車照片，亦無法看出受
    有撞擊之痕跡。其他照片上亦未有被告所有之汽車擋住丙○
    ○住處門口之情事，自難僅憑告訴人丙○○片面之指證，遽
    為被告乙○不利之認定。(三)告訴人丙○○於偵查中及原審法
    院審理中另證稱：被告乙○有為附表編號2 、編號6 (2)之以
    三字經辱罵丙○○、編號3 被告經常酗酒後在丙○○住處辱
    罵及毆打之情云云（見偵卷第33、34頁、原審卷第108 至11
    0 頁）。惟此部分亦為被告乙○所堅詞否認，而除告訴人丙
    ○○上開片之指訴外，亦無其他佐證，自亦難據為被告乙○
    犯罪事實之認定。綜上所述，告訴人丙○○所指被告乙○如
    附表所示之罪嫌均屬片面之詞，並無其他佐證，不能據為被
    告乙○不利之認定。公訴人所指被告乙○如附表所示犯罪嫌
    疑尚屬不能證明，本應為無罪之判決。惟公訴人認此部分罪
    嫌與前揭論罪科刑部分有裁判上一罪關係，故不另為無罪之
    諭知。
據上論結，應依刑事訴訟法第368 條、第369 條第1 項前段、第
364 條、第299 條第1 項前段，家庭暴力防治法第38條、第61條
第1 款、第2 款，刑法第2 條第1 項、刑法第11條前段、第55條
、第74條第1 款、廢止前刑法第56條、修正前刑法第277 條第1
項、354 條、第41條第1 項前段，修正前罰金罰鍰提高標準條例
第1 條前段、第2 條，中華民國96年罪犯減刑條例第2 條第3 款
、第7 條，判決如主文。
本案經檢察官陳國全到庭執行職務。
中　　華　　民　　國　 96 　年　  11 　　月　 　21　　日
                  刑事第四庭    審判長法官　蕭權閔
                                      法官　陳吉雄
                                      法官　李嘉興
以上正本證明與原本無異。
本判決不得上訴。
中　　華　　民　　國　 96 　年　  11 　　月　 　21　　日
　　　　　　　　　　　　　　　　　　書記官　郭榮芳
附錄本件判決論罪科刑法條：
家庭暴力防治法第61條
違反法院依第13條、第15條所為之下列裁定者，為本法所稱之違
反保護令罪，處3 年以下有期徒刑、拘役或科或併科新台幣10萬
元以下罰金︰
一  禁止實施家庭暴力行為。
二  禁止直接或間接騷擾、接觸、通話或其他連絡行為。
三  命遷出住居所。
四  遠離住居所、工作場所、學校或其他特定場所。
五  命完成加害人處遇計畫。
刑法第277 條
傷害人之身體或健康者，處3 年以下有期徒刑、拘役或1 千元以
下罰金。犯前項之罪因而致人於死者，處無期徒刑或7 年以上有
期徒刑；致重傷者，處3 年以上10年以下有期徒刑。
刑法第354 條
毀棄、損壞前2 條以外之他人之物，或致令不堪用，足以生損害
於公眾或他人者，處2 年以下有期徒刑、拘役或500 元以下罰金
。
 附表：
 ┌──┬───────┬─────────────────┬──┐
 │編號│　時    間    │       方              式         │備註│
 ├──┼───────┼─────────────────┼──┤
 │ 一 │95年4 月17日  │晚上以汽車擋住丙○○住處門口。    │    │
 ├──┼───────┼─────────────────┼──┤
 │ 二 │95年4 月18日  │被告乙○以三字經辱罵丙○○。      │    │
 ├──┼───────┼─────────────────┼──┤
 │ 三 │95年4 月19日至│(1)被告乙○經常酗酒後在丙○○之住處│    │
 │    │同年5 月7日   │  辱罵丙○○。                    │    │
 │    │              │(2)被告乙○酗酒後在丙○○之住處毆打│    │
 │    │              │  丙○○。                        │    │
 ├──┼───────┼─────────────────┼──┤
 │ 四 │95年5 月7 日  │(1)被告乙○以汽車碰撞丙○○之機車。│    │
 │    │7時許         │(2)被告乙○辱罵丙○○。            │    │
 │    │              │(3)拿磚塊欲追打丙○○，致丙○○之洋│    │
 │    │              │  傘破損。                        │    │
 ├──┼───────┼─────────────────┼──┤
 │ 五 │95年4 月19日至│(1)連續多天以行動電話騷擾丙○○。  │    │
 │    │同年5 月9日   │(2)於凌晨6 時許跟蹤丙○○並辱罵。  │    │
 ├──┼───────┼─────────────────┼──┤
 │ 六 │95年5 月9 日  │(1)於7 時許開始以電話騷擾丙○○。  │    │
 │    │              │(2)中午1 時許，撬開丙○○住處鐵門進│    │
 │    │              │  入，以三字經辱罵丙○○。        │    │
 └──┴───────┴─────────────────┴──┘
